【裁判字號】    98,訴,2209
【裁判日期】    981230
【裁判案由】    國籍事務
【裁判全文】
臺北高等行政法院判決
                                      98年度訴字第2209號
                                    98年12月23日辯論終結
原      告  吳金英
被      告  內政部
代  表  人  乙○○（部長）住同.
訴訟代理人  丙○○
上列當事人間國籍事務事件，原告不服行政院中華民國98年6 月
17日院臺訴字第0980082039號訴願決定，提起行政訴訟，本院判
決如下：
    主  文
原告之訴駁回。
訴訟費用由原告負擔。
    事實及理由
一、事實概要：原告原國籍越南，與甲○○結婚後，於97年8 月
    26日依國籍法第4 條第1 項第1 款規定申請歸化中華民國國
    籍，經高雄縣政府於97年9 月1 日以府民戶字第0970203206
    號函轉被告內政部，該部於97年12月8 日以臺內戶字第097-
    0200890 號函覆高雄縣政府，及副知原告，以經內政部入出
    國及移民署專勤事務第二大隊高雄縣專勤隊（下稱高雄縣專
    勤隊）查復，本件婚姻明顯為幫傭型態婚姻，夫妻雙方說詞
    多處相異，婚姻之真實性顯有疑義，礙難許可原告歸化我國
    國籍。原告與甲○○均不服，提起訴願，遭決定駁回，遂提
    起本件行政訴訟。原告甲○○部分，本院另以裁定駁回。
二、本件原告主張：
    (一)按國籍法第3 條第1 項規定，外國人或無國籍人於中華民
      國領域內，每年居留均超過183 日以上者，得申請歸化，
      原告完全合於規定。而原告於70年8 月22日出生（現年28
      歲），有行為能力且無前科或不良紀錄，另本國語言尚可
      ，唯表達能力不足，平時與公婆共同居住，合先敘明。
    (二)針對本件高雄縣專勤隊於97年11月22日訪談紀錄，說明如
      後：(1)生育問題原告與甲○○雙方已協調好，沒有意見。
      (2)原告於93年1 月21日嫁入臺灣，因甲○○家境以務農為
      業，並不富裕，經常出外做水電工作，每年竹筍期在家割
      筍，原告亦早出晚歸做零工，中規中矩、奉公守法、嚴守
      婦道，鄰居街坊皆為知曉。無奈高雄縣專勤隊在訪談之間
      ，談及陳年往事，原告沒讀過書、記性又不好，為了生活
      總是聚少離多，事過3 、4 年，怎能記得清楚。由於家境
      不好，沒有每年回越南探親，關於訪談第3 項，甲○○稱
      於97年3 、4 月份回越南探親，對此原告稱是6 月份，但
      此為回來臺灣的時間，並沒有錯，訪談紀錄對此未敘明。
      (3)因甲○○經常出外工作，訪談公文來時，便即放下手邊
      工作接受訪談，至於談及受訪前一天吃飯問題，甲○○不
      明就裡，只能隨意說說；而原告即詳述，因做蓮霧工在田
      裡隨便吃，晚上到附近同鄉家聊天，順便吃晚餐。是原告
      與甲○○事先並未溝通，出入之間並不為過。(4)原告自93
      年嫁入臺灣，極少外出遠離，原告之妹亦嫁入臺灣屏東，
      偶而去看看她均事實。至於原告與甲○○雙方出生年月日
      不記得，因原告等未多讀書、窮鄉僻野、見識淺薄，拙於
      答辯，如現在問原告，還是記不起來。
    (三)且原告嫁入臺灣後，因其配偶甲○○家庭經濟狀況並不好
      ，所以甲○○常在外工作，原告則常在當地做小工（蓮霧
      園工作），任勞任怨以維持家計。查原告於97年8 月26日
      提出申請歸化中華民國國籍，必須經過許多調查，前接獲
      移民署來函並查訪，原告隨即電話請夫甲○○返鄉接受訪
      談。但又因怕是詐騙集團，因此事先亦未向甲○○溝通，
      故答辯之間，難免顛三倒四。況且原告為越南人，口齒不
      清，不能單憑原告夫妻所說事項不相吻合即認定是假結婚
      ，且原告是做小工，不能認定是到市區上班或從事色情行
      業，此實令人不服。
    (四)原告夫妻共同生活，一向恩愛且關係良好，在鄉本於勤儉
      持家而嚴守份際，此乃鄰居皆曉。原告自嫁來臺灣近六年
      係明媒正娶，惟至今身份不明實有委曲。是何以高雄縣專
      勤隊不徵詢村鄰長或警局管區，原告實為難平。
    (五)末按國籍法第4 條第1 項第1 款規定，原告確實為合情、
      合理、合法之本國人，然高雄縣專勤隊未至相關單位查詢
      ，即以片面之辭拒於門外，原告今後不知何去何從等情。
      並聲明求為判決撤銷訴願決定及原處分。
三、被告則以：
    (一)原告以國人之配偶身分申請歸化，其婚姻真實性之論斷，
      不僅涉及民法，亦應兼顧行政法。
      1.國籍之賦予，係國家主權之行使，各國對於婚姻移民大
        多設移民官以審酌其婚姻之真實性。因跨國婚姻不僅係
        男女雙方之結合，尚涉及移民問題，故如侷限於民法範
        疇，而無法從行政法去論斷其婚姻之真實性，結果殊值
        堪慮。又原告欲以國人之配偶身分申請歸化取得我國國
        籍，自宜檢附其婚姻屬實之證明文件，俾供行政機關審
        酌，行政機關認有調查事實之必要時，亦得依行政程序
        法之相關規定，予以調查。
      2.復查國籍法第4 條係屬特殊條件之歸化，外國人或無國
        籍人為我國人之配偶，得依國籍法第4 條第1 項第1 款
        規定優予申請歸化我國國籍，究其立法目的，係考量男
        女共同締結婚姻，長期共同生活於我國，宜使該家庭成
        員同屬一國籍，以免影響其共同生活之和諧，故此規定
        之前提係婚姻屬實，有終生共同生活之真意，方賦予其
        國籍。惟如外國人僅為取得我國國籍，而與我國人締結
        婚姻，以較優惠之規定申請歸化，即有違此規定之立法
        意旨。
    (二)原告以國人之配偶身分申請歸化，惟與其夫無共同生活事
      實，且對諸多事項說法不一，其婚姻真實性顯有疑慮，故
      無法依國籍法第4 條第1 項第1 款規定許可其歸化國籍。
      1.按國籍法第4 條第1 項第1 款規定，外國人或無國籍人
        為我國人之配偶，得申請歸化我國國籍，此係以其婚姻
        真實為前提。原告原係越南國人士，與國人甲○○（設
        籍高雄縣）93年12月21日結婚，嗣於97年8 月26日申請
        歸化我國國籍，並經高雄縣政府層轉被告核辦。查案附
        高雄縣專勤隊97年4 月2 日訪查紀錄內容，該次訪查未
        遇原告及甲○○，僅遇原告之公婆，婆婆稱其子告甲○
        ○目前未居住戶籍地址，在臺北從事臨時工，至工作地
        點、項目及內容等均稱不知。原告雖與之同住，卻鮮少
        對其噓寒問暖，形同陌路等語。
      2.為求慎重起見，被告戶政司復以97年9 月23日內戶司字
        第0970145988號書函請高雄縣專勤隊約請原告英及其國
        人配偶甲○○到隊進行隔離訊問，深入瞭解確認渠等婚
        姻有無虛偽情事。依該隊97年11月25日移署專二高縣祥
        字第0970003037號書函及所附之調查談話筆錄，2 人婚
        姻明顯為幫傭型態婚姻，且說詞多處相異，列舉如下：
        (1)是否想生育子女：甲○○稱與前妻已育有子女，沒必
        要再與原告生育子女，結婚目的只是要原告為其幫傭、
        整理家務。原告則稱想要生但生不出來。(2)原告入臺後
        何時開始工作賺錢：甲○○稱原告入臺後約半年便開始
        工作賺錢。原告稱入臺後約1 年多將近兩年開始工作。
        (3)雙方是否知道彼此生日：2 人均稱不知道。(4)受訪前
        一天中餐與晚餐是否一同吃飯：甲○○稱確有與原告一
        同吃。原告稱在蓮霧農園吃中餐，晚上去越南同鄉家中
        吃魚露，所以沒有與甲○○一同吃中、晚餐。(5)是否曾
        離開高雄縣市：甲○○稱原告不曾外出離開過高雄縣市
        。原告稱曾外出至屏東妹妹吳金鳳家。
      3.綜上，原告自93年12月21日與甲○○結婚起，至高雄縣
        專勤隊約談當天（即97年11月22日）將屆滿4 年，近4
        年婚姻期間，如原告與甲○○確有共同生活之事實，豈
        連訪談前一天夫妻是否一同用餐之簡易生活話題，2 人
        的回應居然南轅北轍。又如原告是否曾離開高雄縣市○
        ○○○道彼此生日及其他夫妻共處理應彼此關心的話題
        ，原告與甲○○亦以2 人沒讀過書、相聚少離別多、拙
        於答辯之模稜辯辭搪塞，渠等夫妻如有共同生活，其基
        本事項竟生如此相異之陳述，顯與常情不合，故其婚姻
        之真實性令人質疑，被告否准其歸化我國國籍之申請並
        無違誤。
    (三)原告經被告否准其歸化我國國籍之申請，雖已喪失越南國
      籍，惟其仍得向越南政府申請回復越南國籍，尚不致成為
      無國籍人。且回復越南國籍前，仍得在臺繼續居留，並不
      影響其基本生活及權益等語，資為抗辯。並聲明求為判決
      駁回原告等之訴。
四、兩造之爭點：原告與甲○○之婚姻是否真實。
五、經查：
    (一)按國籍法第3 條第1 項規定：「外國人或無國籍人，現於
      中華民國領域內有住所，並具備下列各款要件者，得申請
      歸化：一、於中華民國領域內，每年合計有183 日以上合
      法居留之事實繼續5 年以上。二、年滿20歲並依中華民國
      法律及其本國法均有行為能力。三、品行端正，無犯罪紀
      錄。四、有相當之財產或專業技能，足以自立，或生活保
      障無虞。五、具備我國基本語言能力及國民權利義務基本
      常識。」第4 條第1 項第1 款規定：「外國人或無國籍人
      ，現於中華民國領域內有住所，具備前條第1 項第2 款至
      第5 款要件，於中華民國領域內，每年合計有183 日以上
      合法居留之事實繼續3 年以上，並有下列各款情形之一者
      ，亦得申請歸化：一、為中華民國國民之配偶。」
    (二)外籍配偶申請許可歸化我國國籍之目的，在於共同經營婚
      姻生活，外籍配偶可否許可歸化我國國籍，須以申請時其
      婚姻真實為前提。原告於97年8 月26日申請許可歸化中華
      民國國籍，經高雄縣專勤隊於97年11月22日約請原告與甲
      ○○進行訪談，原告與甲○○就以下事項陳述不一：(1)是
      否想生育子女：甲○○稱，其與前妻已育有2 名子女，並
      無必要與原告生育子女，結婚目的係有人能為其幫傭、整
      理家務；原告稱其想生但無法生育。(2)原告入臺後何時開
      始工作賺錢：甲○○稱入臺約半年後；原告稱入臺後1 年
      多近兩年左右。(3)原告今年第2 次回越南探親之時間：甲
      ○○稱係97年3 至4 月份；原告稱係97年6 月份。(4)受訪
      前一天中餐與晚餐是否共餐：甲○○稱與原告一同吃中餐
      及晚餐；原告則稱其在蓮霧農園吃中餐，晚上去越南同鄉
      家中吃魚露，並未與甲○○一同吃中餐及晚餐。(5)原告是
      否曾外出離開高雄縣市：甲○○稱原告不曾外出離開高雄
      縣市；原告稱其曾至屏東妹妹家。又詢問是否知悉配偶之
      生日，雙方均稱不知對方之生日，有原告與甲○○簽名捺
      指印之97年11月22日調查談話筆錄等影本附於原處分卷可
      稽。兩人對於共同生活諸多事項之陳述，有明顯之差異。
      被告以原告與甲○○之婚姻真實性顯有疑義，不予許可原
      告歸化我國國籍，並非無據。原告雖主張渠等多讀書、窮
      鄉僻野、見識淺薄，拙於答辯云云。惟高雄縣專勤隊詢問
      原告與甲○○之上述問題，均屬平日生活之事項，雖未讀
      書、見識淺薄或居住於窮鄉僻野者，亦能回答。原告與甲
      ○○兩人之回答南轅北轍，正足以證明渠等無共同生活之
      事實。
六、綜上所述，原告之主張，為不可採。從而，原處分並無違誤
    ；訴願決定予以維持，亦無不合。原告訴請撤銷，為無理由
    ，應予駁回。
七、據上論結，本件原告之訴為無理由，爰依行政訴訟法第98條
    第1 項前段，判決如主文。
中    華    民    國    98    年    12    月    30    日
                    臺北高等行政法院第二庭
                              審判長法  官  徐瑞晃
                                    法  官  蕭惠芳
                                    法  官  蔡紹良
上為正本係照原本作成。
如不服本判決，應於送達後20日內，向本院提出上訴狀並表明上
訴理由，如於本判決宣示後送達前提起上訴者，應於判決送達後
20日內補提上訴理由書（須按他造人數附繕本）。
中    華    民    國    98    年    12    月    30   日
                                    書記官   賴淑真


司法院資訊處製作；財團法人民間司法改革基金會備份。
